【裁判字號】    98,訴,1418
【裁判日期】    990211
【裁判案由】    所有權移轉登記
【裁判全文】
臺灣臺北地方法院民事判決              98年度訴字第1418號
原      告  乙○○
訴訟代理人  丙○○
被      告  樺福建設開發股份有限公司
法定代理人  甲○○
訴訟代理人  邱榮英律師
上列當事人間請求所有權移轉登記事件，本院於中華民國99年1
月21日言詞辯論終結，判決如下：
    主      文
原告之訴駁回。
訴訟費用由原告負擔。
    事實及理由
壹、程序方面
一、被告樺福建設開發股份有限公司之法定代理人於起訴時原為
    許慧娟，嗣於本院審理期間變更為甲○○，甲○○並於民國
    98年8月11日具狀聲明承受訴訟，並有股份有限公司變更登
    記表在卷可稽（本院卷第45頁至第48頁），經核無不合，應
    予准許。
二、按不變更訴訟標的，而補充或更正事實上或法律上之陳述者
    ，非為訴之變更或追加，民事訴訟法第256條定有明文。經
    查，原告於起訴時訴之聲明原為：「被告應將證據(一)所載之
    土地及建物，關於移轉權利範圍之應有部分，分別移轉為原
    告乙○○所有。」，嗣將訴之聲明補充更正為：「被告應將
    坐落臺北縣新店市○○段5087建號、地下二層編號81號、權
    利範圍340/100000之汽車停車位乙個暨所坐落臺北縣新店市
    ○○段1068地號土地（權利範圍為15/100000）移轉登記為
    原告所有。」僅屬補充更正事實上之陳述，非屬訴之變更或
    追加，合先敘明。
貳、實體方面
一、原告主張：兩造於93年6月26日簽訂西華館土地房屋預定買
    賣契約書，由原告向被告購買八達通環遊市-西華館（下稱
    西華館）編號B1即門牌號碼為臺北縣新店市○○路○段126號
    18樓之房屋及土地（下稱西華館房地）。嗣兩造於96年3 月
    12日復簽訂西華館增購車位預定買賣合約書（下稱系爭停車
    位買賣合約），由原告向被告購買臺北縣新店市○○段5087
    建號、地下二層編號81號、權利範圍340/100000之汽車停車
    位乙個暨所坐落臺北縣新店市○○段1068地號土地（權利範
    圍為15/100000）（下稱系爭停車位），買賣價金則為新臺
    幣（下同）105萬元，原告並於同日支付價金20萬元予被告
    ，被告自應依系爭停車位買賣合約之約定，移轉系爭停車位
    之所有權予原告，惟被告竟拒絕移轉登記系爭停車位之所有
    權予原告。又被告同意以105萬元之價金將系爭停車位售予
    原告，係因原告及原告家人總共向被告購買5戶之房地，且
    因被告捷運七張站聯合開發案之施工與竣工圖不符，原告取
    得較大議價空間所致，原告並無對被告施用詐術之情事，亦
    未曾同意協助被告與其他住戶溝通成立西華館管理委員會（
    下稱西華館管委會），若如被告所稱原告曾為此同意，自應
    記載於系爭停車位買賣合約中，惟系爭停車位買賣合約中並
    無此記載。另原告固僅交付系爭停車位之部分價金20萬元予
    被告，然被告迄未通知原告繳付85萬元，亦未協助原告辦理
    貸款，其即無主張同時履行抗辯權之可能。爰依系爭停車位
    買賣合約之法律關係提起本訴。並聲明：被告應將系爭停車
    位移轉登記為原告所有。
二、被告抗辯：原告為被告所興建捷運新店線七張站聯合開發大
    樓西華館之承購戶，已於96年1月2日辦理交屋完畢，惟原告
    於交屋後之96年1月12日起，即以各種不同事由先後向臺灣
    土地銀行、臺北市政府捷運工程局、臺北縣政府法制局及工
    務局、臺北市政府地政處等主管機關及臺北縣議員提出申訴
    及陳情，致被告受各單位之關切。嗣原告訴訟代理人丙○○
    向被告表示伊為媒體人，願協助被告與其他住戶溝通成立西
    華館管委會，致被告陷於錯誤，因而於96年3月12日同意以
    低於市價之105萬元價格出賣系爭停車位予原告，並已交付
    予原告使用迄今。惟被告於97年12月28日召開西華館及晶華
    館之第二次區分所有權人會議時，原告竟妨礙會議之進行，
    並提出會議主席應由住戶擔任之議題，事後並於98年1月15
    日向被告及臺北縣政府提出書面異議，被告始知悉原告根本
    無意協助被告與住戶溝通成立西華館管委會，其行為係為以
    低於市價之價格購買系爭停車位；且原告購買系爭停車位之
    時間為96年3月12日，與其購買西華館房地之時間相差近3年
    ，而被告係於96年1月2日交付西華館房地予原告，與原告購
    買系爭停車位之時間亦相差3個月，在車位供不應求之情況
    下並無給予原告優惠之必要。故被告簽訂系爭停車位買賣合
    約係受原告詐欺所致，自得依民法第93條前段之規定，以98
    年7月24日民事答辯狀送達原告之日，作為撤銷締結系爭停
    車位買賣合約之意思表示，原告於98年7月28日收受上開答
    辯狀後，系爭停車位買賣合約即應視為自始無效，原告依系
    爭停車位買賣合約請求被告移轉系爭停車位之所有權予原告
    ，自屬無據。又縱認原告並無詐欺行為，惟系爭停車位買賣
    合約係附條件之合約，原告應協助被告與住戶溝通成立管委
    會之條件既未成就，且原告一再阻止管委會之成立，上開條
    件已屬不可能成就，被告自無移轉系爭停車位之所有權予原
    告之義務。另原告迄今僅交付系爭停車位之部分價金20萬元
    予被告，尚有85萬元之買賣價金未為繳納，故原告於系爭停
    車位買賣價金未繳清前，自不得請求被告辦理系爭停車位所
    有權之移轉登記等語，資為抗辯。並聲明：原告之訴駁回。
三、兩造不爭執事項
  (一)兩造於93年6月26日簽訂「土地預定買賣契約書」及「房屋
    預定買賣契約書」，由原告向被告購買西華館大樓18樓編號
    B1之房屋乙戶（門牌號碼為：臺北縣新店市○○路○段126號
    18樓）暨所坐落之土地，被告業於95年12月將前開不動產移
    轉登記予原告，並於96年1月間辦理交屋。
  (二)兩造於96年3月12日簽訂系爭停車位買賣合約書，由原告向
    被告購買系爭停車位乙個，買賣價金為105萬元，原告已支
    付簽約金20萬元予被告。
四、得心證之理由：
    本件原告主張兩造於96年3月12日簽訂系爭停車位買賣合約
    ，由原告向被告購買系爭停車位，買賣價金為105萬元，原
    告並於同日支付買賣價金20萬元予被告，惟被告竟拒絕將系
    爭停車位之所有權移轉登記予原告，爰起訴請求被告移轉系
    爭停車位之所有權予原告，則為被告所否認，並以前詞置辯
    ，是本件所應審究者為：(一)被告是否因原告表示願意協助被
    告與其他住戶溝通成立西華館管委會，始同意以105萬元之
    價格出售系爭停車位予原告？(二)若是，原告前開所為是否故
    意對被告示以不實之事，使被告因陷於錯誤而與原告簽訂系
    爭合約書？被告得否以伊係受原告詐欺而為意思表示，而撤
    銷簽訂系爭合約書之意思表示？(三)原告請求被告應將系爭停
    車位移轉登記為原告所有，有無理由？茲分別論述如下：
  (一)被告確因原告表示願意協助被告與其他住戶溝通成立西華館
    管委會，始同意以105萬元之價格出售系爭停車位予原告
  1.按當事人主張有利於己之事實者，就其事實有舉證之責任，
    民事訴訟法第277條前段定有明文。次按主張法律關係存在
    之當事人，僅須就該法律關係發生所須具備之特別要件，負
    舉證之責任，至於他造主張有利於己之事實，應由他造舉證
    證明；又原告對於自己主張之事實已盡證明之責後，被告對
    其主張，如抗辯其不實並提出反對之主張者，則被告對其反
    對之主張，亦應負證明之責，此為舉證責任分擔之原則，最
    高法院48年台上字第887號、18年上字第2855號判例意旨可
    資參照。本件原告業已提出系爭停車位買賣合約證明兩造間
    確有存在系爭停車位之買賣契約，買賣價金為105萬元，惟
    被告抗辯係因原告表示願協助被告與其他住戶溝通成立西華
    館管委會，始同意以105萬元之價格出售系爭停車位予原告
    ，自應由被告舉證證明兩造間存有原告表示願協助被告與其
    他住戶溝通成立西華館管委會之約定。
  2.經查：被告公司之總經理即證人丁○○於本院98年10月30日
    準備程序時到庭具結證稱：「（對於原告買賣系爭停車位的
    情形是否瞭解？請詳述之。）是在一個系爭停車位的工地陳
    情案之後，當時的陳情人是原告訴代，當時陳情的內容說我
    們工地的游泳池及一些公共設施沒有施作，我們有跟議員說
    明游泳池不是公共設施，事後也有跟原告說明。在過一段時
    間之後，原告就說他要買系爭停車位，原告就提出105萬元
    的價格，我們就跟原告說這個價格跟我當時賣給其他住戶的
    價格有一段差距，在議價過程中，原告可以協助我們配合管
    委會成立及其他住戶的溝通，我就跟公司陳報，公司才同意
    以這個價位成立買賣契約。」、「（是否有其他書面或契約
    裡有載明原告願意幫忙協助成立管委會及跟住戶溝通？）在
    書面上是沒有，只有雙方在洽談價金的過程中，有這樣的表
    示。」、「（當時其他住戶買賣車位的價格為何？）大概是
    170萬元到180萬元之間。」等語（本院卷第124、125頁），
    可知原告確曾向被告表示願意協助被告與其他住戶溝通成立
    西華館管委會，縱未明文記載於系爭停車位買賣合約中，契
    約雙方當事人亦應受該約定所拘束。參以，依被告所提出其
    與第三人間之土地暨房屋預定買賣合約書，被告分別於96年
    2月1日以175萬元之價格（本院卷第131頁、第140頁反面）
    、於96年2月1日以174萬元之價格（本院卷第151頁、第160
    頁反面）、於96年2月14日以170萬元之價格（本院卷第171
    頁、第180頁反面）、於96年3月29日以170萬元之價格（本
    院卷第190頁、第200頁反面）及於96年4月2日以190萬元之
    價格（本院卷第211頁、第220頁反面）將同樣位於晶華館地
    下2層之平面式停車位出售予晶華館之住戶，可知被告於96
    年2月至4月間出售停車位之價格介於170萬元至190萬元間，
    然本件系爭停車位合約之締約日期係於96年3月12日，兩造
    約定之買賣價金卻僅為105萬元，原告顯係以低於當時市價
    之價格購買系爭停車位；再者，原告於96年1月12日以被告
    交屋後裝潢施工品質不良為由向臺北縣政府陳情，於96年1
    月15日、2月6日以進場施工裝潢與被告產生爭議為由向臺北
    市政府捷運工程局陳情，於96年2月15日以被告交屋處理不
    當為由向臺北市政府捷運工程局陳情，於96年3月8日以預售
    屋廣告內容與完工現況不符為由向臺北市政府捷運工程局及
    臺北市政府地政處陳情，原告之訴訟代理人於96年3月1日以
    施工與竣工圖不符向臺北縣政府申請協助處理等情，均有各
    機關函文在卷可稽（本院卷第71頁至第94頁），足認兩造於
    96  年1月2日交屋後，即因房屋品質、施工與竣工圖不符等
    原因產生諸多爭議，關係難認良好；倘兩造對系爭停車位買
    賣合約並無原告願協助被告與其他住戶溝通成立西華館管委
    會之約定，被告何須以低於市價即105萬元之價格出售系爭
    停車位予原告，足認兩造間已有達成上開約定之合意。是被
    告辯稱係因原告願協助被告與其他住戶溝通成立西華館管委
    會，始同意以105萬元價格出賣系爭停車位予原告，自屬有
    據，應為可採。
  3.至原告雖主張：兩造間同意以105萬元之價金買賣系爭停車
    位係因原告及原告家人總共向被告購買5戶之房地，且因被
    告之捷運七張站聯合開發案施工與竣工圖不符，原告取得較
    大議價空間所致云云。惟原告購買系爭停車位之時間為96年
    3月12日，而其購買西華館房地之時間為93年6月26日，兩者
    相差近3年，被告實無須因原告及原告家人總共向被告購買5
    戶之房地即給予原告優惠之必要；再者，縱使被告之捷運七
    張站聯合開發案之施工與竣工圖不符，亦係屬全棟住戶之問
    題，何以僅有原告取得較大之議價空間，是原告所稱尚屬無
    據，應非可採。
  (二)原告並無詐欺之行為，被告不得依民法第92條之規定撤銷其
    出售系爭停車位之意思表示
  1.按因被詐欺或被脅迫而為意思表示者，表意人得撤銷其意思
    表示；但詐欺係由第三人所為者，以相對人明知其事實或可
    得而知者為限，始得撤銷之，民法第92條第1項定有明文。
    又民法上之詐欺，必詐欺行為人有使他人陷於錯誤之故意，
    致該他人基於錯誤，而為不利於己之意思表示者，始足當之
    ；且被詐欺而為意思表示者，依民法第92條第1項之規定，
    表意人固得撤銷其意思表示，惟主張被詐欺而為表示之當事
    人，應就此項事實負舉證之責任，最高法院44年臺上字第75
    號判例意旨可資參照。本件被告既主張原告有詐欺被告之行
    為，使被告陷於錯誤而與原告簽訂系爭停車位買賣合約等情
    ，自應由被告就其被詐欺之事實負舉證之責。
  2.本件被告主張原告有詐欺之行為，無非係以被告於97年12月
    28日召開西華館及晶華館之第二次區分所有權人會議時，原
    告竟妨礙會議之進行，並提出會議主席應由住戶擔任之議題
    ，事後並於98年1月15日向被告及臺北縣政府提出書面異議
    ，一再阻撓管委會之成立，為其主要論據。經查：被告確係
    因原告表示願意協助被告與其他住戶溝通成立西華館管委會
    ，始同意以105萬元之價格出售系爭停車位予原告，已如前
    述。依被告所提出之97年12月28日八達通環遊市社區大樓第
    一屆區分所有權人會議會議紀錄（第二次召開）記載：「西
    華-B01-18F住戶：現在應由我們環遊市的住戶來推選主席主
    持會議」（本院卷第36、37頁），98年3月29日環遊市-西華
    館第一屆第二次區分所有權人會議會議紀錄係記載：「18 F
    住戶彭先生提案：希望可以由住戶選出主席，上次兩館開會
    後樺福建設有得到縣府的回函有提到關於主席的產生應依會
    議規範之規定推舉，另外規約的部分請先選舉委員再行制訂
    ，希望今天的議題可以先討論選舉委員辦法，然後選出委員
    ，剩餘有時再來討論規約，屬於整體規劃的兩館總規約待兩
    館再來討論」（本院卷第38頁），及原告於98年1月15日對
    環遊市社區大樓第一屆區分所有權人會議會議紀錄異議文件
    亦僅係就被告未依法規程序主持會議，且會議記載內容有多
    處與會議過程及事實不符，請主管機關出面協助及指正，並
    希望被告能依法及公平立場與原則，訂出時程與及公告：先
    協助社區住戶召開區分所有權人會議（請主管機關確認：由
    臨時主席宣佈已達法定人數及可開會後，是否應依法正式由
    出席者中推選主席？）及選出管理委員；進而成立管理委員
    會，由管理委員會參考召集人擬定規約內容及蒐集住戶意見
    ，充分討論後以書面公告達成住戶共識；待適當時程再行召
    集區分所有權人會議通過之等語（本院卷第40、41頁），由
    上開會議紀錄及異議文件內容觀之，原告僅係主張環遊市區
    分所有權人會議之主席應由社區住戶所推選，而非由被告擔
    任；原告僅依法提出個人意見，其異議之目的僅係認為被告
    召集區分所有權人會議之程序有所瑕疵，其亦希望管委會能
    順利成立，尚難認原告有何妨礙會議過程進行之情事或阻撓
    管委會成立之情事。再者，原告於96年1月12日以被告交屋
    後裝潢施工品質不良為由向臺北縣政府陳情，於96年1月15
    日、2月6日以進場施工裝潢與被告產生爭議為由向臺北市政
    府捷運工程局陳情，於96年2月15日以被告交屋處理不當為
    由向臺北市政府捷運工程局陳情，於96年3月8日以預售屋廣
    告內容與完工現況不符為由向臺北市政府捷運工程局及臺北
    市政府地政處陳情，原告之訴訟代理人於96年3月1日以施工
    與竣工圖不符向臺北縣政府申請協助處理等情（本院卷第71
    頁至第94頁），僅係原告因房屋品質、施工與竣工圖不符等
    原因所為之陳情或申訴，尚與原告無意協助被告與住戶溝通
    成立西華館管委會及一再阻撓西華館管委會之成立無關。是
    以，被告以此認定其有受原告詐欺之事實，而主張依民法第
    92條之規定撤銷其出售系爭停車位之意思表示，即難謂有據
    ，尚非可採。
  (三)原告請求被告應將系爭停車位移轉登記為原告所有，並無理
    由
  1.按附停止條件之法律行為，於條件成就時，發生效力，民法
    第99條第1項定有明文。次按所謂條件，係當事人以將來客
    觀上不確定事實之成就或不成就，決定法律行為效力之發生
    或消滅之附款，須出於當事人明示或默示之約定，最高法院
    84年度台上字第1757號判決意旨可資參照。又民法所謂條件
    ，係當事人以將來客觀上不確定事實之成就或不成就，決定
    法律行為效力之發生或消滅之一種附款，故使法律行為效力
    發生或消滅，為附條件法律行為之本質；倘當事人非以法律
    行為效力之發生，而僅以其履行繫於不確定之事實者，雖亦
    屬約款之一種，然此約款並非條件，應解釋為於其事實發生
    時，為權利行使期限之屆至，最高法院87年度台上字第129
    號、88年度台上字第1451號判決意旨亦可參照。準此，
  2.本件被告雖辯稱系爭停車位買賣合約係以原告應協助被告與
    住戶溝通並成立西華館管委會為條件，而該條件因原告一再
    阻撓管委會之成立已屬不可能成就云云。經查：兩造簽立書
    面系爭停車位買賣合約，係約定被告以105萬元之價金出售
    系爭停車位予原告，並口頭約定原告應協助被告與住戶溝通
    並成立西華館管委會，已如前述，而原告亦已交付20萬元價
    金予被告，足見兩造系爭停車位買賣合約業已成立，並非以
    原告應協助被告與住戶溝通並成立西華館管委會為系爭停車
    位買賣契約成就之條件，該約定僅為於上開事實發生時，原
    告始得請求被告移轉系爭停車位所有權。原告主張西華館管
    委會已經成立，則為被告所否認，自應由原告就該有利於己
    之事實負舉證責任，惟原告於99年1月21日本院言詞辯論時
    自承：「（管委會成立之後是否有去報備？）我們有二個區
    權會，有分二個管委會成立，我們有要報備，但是原告對公
    設一直不點交，沒有辦法成立規約，我們沒有辦法報備。」
    等語（本院卷第243頁反面），可知西華館管委會未經報備
    ，亦未成立規約，即難認西華館管委會業已成立，是原告既
    未能提出西華館管委會業已合法成立之相關證據，僅空言指
    稱管委會已經成立，即屬無據，應不可採。原告應協助被告
    與住戶溝通並成立西華館管委會之約定既尚未成立，則其權
    利行使之期限尚未屆至，自不得依系爭停車位買賣合約請求
    被告應移轉系爭停車位所有權予原告，故原告依系爭停車位
    合約書法律關係請求被告移轉系爭停車位之所有權予原告，
    洵屬無據，應予駁回。
五、綜上所述，被告確因原告表示願意協助被告與其他住戶溝通
    成立西華館管委會，始同意以105萬元之價格出售系爭停車
    位予原告，惟原告並無詐欺之行為，被告不得依民法第92條
    之規定撤銷其出售系爭停車位之意思表示；又原告應協助被
    告與住戶溝通並成立西華館管委會之約定既尚未成就，自不
    得依系爭停車位買賣合約請求被告應移轉系爭停車位所有權
    予原告。從而，原告依系爭停車位買賣合約之法律關係，請
    求被告應將系爭停車位移轉登記為原告所有，為無理由，應
    予駁回。
六、本件事證已臻明確，兩造其餘攻擊防禦方法核與判決結果不
    生影響，爰不另一一論述，併此敘明。
七、據上論結，本件原告之訴為無理由，依民事訴訟法第78條，
    判決如主文。
中    華    民    國    99    年    2    月     11    日
                  民事第四庭    審判長法  官  周祖民
                                      法  官  趙子榮
                                      法  官  林怡伸
以上正本係照原本作成
如對本判決上訴，須於判決送達後20日內向本院提出上訴狀
中    華    民    國    99    年    2    月     11    日
                                      書記官  施若娟

司法院資訊處製作；財團法人民間司法改革基金會備份。
